【裁判字號】    97,消債更,1377
【裁判日期】    980612
【裁判案由】    聲請更生程序
【裁判全文】
臺灣高雄地方法院民事裁定          97年度消債更字第1377號
聲  請  人  甲○○
上列當事人因消費者債務清理事件聲請更生，本院裁定如下：
  主  文
聲請駁回。
聲請費用由聲請人負擔。
    理  由
一、聲請人意旨略以：聲請人即債務人（以下簡稱聲請人）現積
    欠合作金庫商業銀行股份有限公司（下稱合庫）等金融機構
    債權人共計新臺幣（下同）6,238,118 元，於民國95年間曾
    依「中華民國銀行公會會員辦理消費金融案件無擔保債務協
    商機制」，提出債權人清冊，請求最大債權銀行即台新銀行
    共同協商債務清償方案，就當時無擔保債務達成還款協議，
    約定自95年10月起，分100 期，利率5.88%，每月10日繳納
    19,120元之方式償還，惟因聲請人須另付房貸13,000元，以
    聲請人每月所得為25,000元，於扣除上開房貸後，實無法繳
    付協商款，故乃在95年12月毀諾，嗣於消費者債務清理條例
    施行後，因尚有房屋貸款前未協商，乃再向最大債權銀行即
    合庫申請協商，惟遭以曾參與銀行公會協商機制成立為由而
    拒絕協商，現聲請人每月薪資收入為21,162元、房租收入為
    11,000元，但每月需支付生活費9,884 元、房屋貸款13,000
    元，另需支付父母之扶養費共3,000 元，所餘實無法清償債
    務，為此，爰依法聲請准予裁定更生等語。
二、按債務人不能清償債務或有不能清償之虞者，得依本條例所
    定更生或清算程序，清理其債務，消費者債務清理條例第3
    條定有明文。又聲請更生或清算不合程式或不備其他要件者
    ，法院應以裁定駁回之，但其情形可以補正者，法院應定期
    間先命補正，復為同條例第8 條所明定。次按，債務人對於
    金融機構因消費借貸、自用住宅借款、信用卡或現金卡契約
    而負債務，在聲請更生或清算前，應提出債權人清冊，以書
    面向最大債權金融機構請求協商債務清償方案並表明共同協
    商之意旨。而債務人與金融機構協商成立者，不得聲請更生
    或清算。但因不可歸責於己之事由，致履行顯有重大困難者
    ，不在此限。本條例施行前，債務人依金融主管機關協調成
    立之中華民國銀行公會會員辦理消費金融案件無擔保債務協
    商機制與金融機構成立之協商，準用前項之規定。消費者債
    務清理條例第151 條第1 項、第5 項、第6 項分別定有明文
    。而上開條文第5 、6 項中所稱之「金融機構」，應係指「
    債務人之金融機構債權人全體」而言，蓋苟不為如此之解釋
    ，則債務人可任意與其債權人中任一債權人達成協商，而其
    他債權金融機構亦可輕易破壞協商結果，易致前置協商制度
    無從發揮其應有之功能，而破壞立法目的中疏減法院負擔，
    有效分配司法資源之重要精神。故債務人雖於消費者債務清
    理條例施行前，依金融主管機關協調成立之中華民國銀行公
    會會員辦理消費金融案件無擔保債務協商機制，與金融機構
    進行協商，惟如未與「全體債權金融機構」進行協商，自應
    於聲請更生或清算前，依上開條文之規定，再向最大債權銀
    行聲請進行債務協商；如協商不成立，即應認符合上揭消費
    者債務清理條例第151 條第1 項之規定，得向法院聲請更生
    或清算，不受同條第5 、6 項所定須有「因不可歸責於己之
    事由，致履行原協商顯有重大困難」之限制，惟仍須具備「
    不能清償債務」或「不能清償債務之虞」之要件，法院始得
    裁定准予更生或清算，合先敘明。
三、經查：
(一)聲請人主張其於95年間曾依「中華民國銀行公會會員辦理消
    費金融案件無擔保債務協商機制」，請求最大債權銀行即台
    新銀行共同協商債務清償方案，就當時無擔保債務達成還款
    協議，約定自95年10月起，分100 期，利率5.88% ，每月10
    日繳納19,120元之方式償還，惟因故在95年12月毀諾，嗣於
    消費者債務清理條例施行後，因尚有房屋貸款前未協商，乃
    再向最大債權銀行即合庫申請協商，惟遭以曾參與銀行公會
    協商機制成立為由而拒絕協商等情，有合庫出具之前置協商
    退件通知函及聲請人提出之協議書、無擔保債務還款計畫、
    當事人綜合信用報告－債務清理條例前置協商專用債權人清
    冊在卷可稽（見本院卷第12頁、第25頁至第30頁），堪予認
    定。依前揭說明意旨，本件聲請更生並不受消費者債務清理
    條例第151 條第5 項、第6 項規定之限制，而聲請人既已依
    同條例第151 條規定行前置協商程序而不成立，本院即應審
    酌聲請人是否已陷於不能清償債務或有不能清償之虞。
(二)聲請人另主張其97年度薪資所得為253,944 元，平均每月收
    入為21,162元，並提出97年度綜合所得稅各類所得資料清單
    為證（見本院卷第142 頁），惟依聲請人所提其97年2 月、
    3 月、5 月之薪資明細，其所得金額分別為32,513元、31
    ,671 元 、23,850元（前經本院命其提出1 月至12月之薪資
    明細，惟僅提出3 個月之資料，見本院卷第79頁），其薪資
    均在聲請人所陳報金額之上，且依聲請人所提出之勞工保險
    投保資料顯示，其投保之薪資為33,300元（見本院卷第43頁
    ），而聲請人之工作並未據陳報有何變動，是聲請人顯未據
    實陳報其每月之實際收入，故本院認應以其投保薪資金額33
    ,300 元 以為認定。另聲請人陳報其每月生活費用9,884 元
    、扶養父母費用共3,000 元、房屋貸款13,000元，業據提出
    戶籍謄本、家族系統表為證（見本院卷第50頁、第73頁至第
    74頁），惟按「受扶養權利者，以不能維持生活而無謀生能
    力者為限；前項無謀生能力之限制，於直系血親尊親屬不適
    用之。」民法第1117條定有明文。查聲請人之父吳崑林95、
    96年度所得分別有209,798 元、192, 080元，名下更有投資
    531,980 元，此有吳崑林之財產歸屬資料清單、綜合所得稅
    各類所得資料清單在卷可憑（見本院卷第82頁至84頁），是
    依其資產顯非不能維持生活，故無受聲請人扶養之必要。至
    房屋貸款亦係聲請人之債務，除其有優先權得由所供擔保之
    財產優先受償外，就債務人之其他財產，應與其他債權人公
    平受償，而無由聲請人優先清償之理，是此部份即不得列為
    聲請人每月所必須優先支出之費用。此外，聲請人所列項目
    及金額核屬相當，從而，聲請人每月之必要支出為11,384元
    。
(三)再者，聲請人目前積欠有實務擔保債務4,450,000 元、無實
    物擔保之授信債務443,000 元、信用卡債務1,345,118 元，
    有聲請人之綜合信用報告－債務清理條例前置協商專用債權
    人清冊在卷可憑（見本院卷第25頁至第27頁），然其中房貸
    債務4,450,000 元，有聲請人名下坐落高雄市○○區○○段
    8 小段227 地號土地及其上建物9859建號設定抵押權予放款
    銀行即合作金庫供擔保，而有關該房地之價值，前經本院命
    其提出買賣契約書以供本院審酌其價值，惟並未提出，僅提
    出1 建築改良物所有權移轉契約書，是本院審酌該房地所設
    定之抵押權擔保金額為5,340,000 元、銀行業者一般房貸所
    貸款之款項約僅為房地價值之7 至8 成、該房地係94年登記
    等情，認該房地之現值應足供償還聲請人目前所積欠之房貸
    債務。再者，聲請人於95、96年間分別有利息所得（台灣銀
    行）38,364元、23,106元，有聲請人之綜合所得稅各類所得
    資料清單（見本院卷第39頁至第40頁）在卷可憑，前經本院
    命其提出存摺明細並說明存款本金為何，竟表示已無使用該
    帳戶，且以存摺遺失，難以補正為由，未為補正及說明，而
    聲請人自95年至97年間，債務並未有大變動，顯見該存款並
    未移作清償債務之用，但於97年之所得清單，卻未見有利息
    所得，是聲請人顯將該存款取走，而有隱匿其財產之疑，故
    如將該筆存款計入聲請人之資產中，在台灣銀行96年度活期
    存款利率均未達1%之情形下，縱以1%計算，其存款本金至少
    有2,300,000 元，顯足以清償其信用卡債務及授信債務，更
    遑論其尚有固定薪資可供運用，是觀諸上開情狀，自難認聲
    請人有不能清償債務或不能清償之虞之情事。
四、綜上所述，聲請人既有穩定工作，且其資產扣除其債務後，
    並無不能清償債務或不能清償之虞之情事，其聲請既不符合
    消費者債務清理條例第3 條所定要件，且此要件欠缺又屬無
    從補正，依上揭條文意旨，自應駁回其更生之聲請，爰裁定
    如主文。
五、依消費者債務清理條例第11條第1 項、第8 條前段、第15條
    ，民事訴訟法第78條、第95條，裁定如主文。
中    華    民    國    98    年    6     月    12    日
                民事第六庭    法      官    楊國祥
上為正本係照原本作成。
如不服本裁定，應於裁定送達後10日內，以書狀向本院提出抗告
，並繳納抗告費新臺幣1千元。
中    華    民    國    98    年    6     月    12    日
                              書  記  官    王楨珍


司法院資訊處製作；財團法人民間司法改革基金會備份。
